臺灣高雄地方法院民事判決　　　　　　 107年度訴字第1515號
原　　　告　黃昭一　
訴訟代理人　張清雄律師
上　一　人
複　代理人　陳宥廷律師
訴訟代理人　郭小如律師
被　　　告　洪幼美　

訴訟代理人　劉哲宏律師
上　一　人
複　代理人　李宜靜律師
訴訟代理人　陳廷瑋律師
　　　　　　鄭猷耀律師
上列當事人間請求確認本票債權不存在等事件，本院於民國110
年12月29日言詞辯論終結，判決如下：
    主      文
一、確認被告持有原告所簽發如附表一所示之本票，在超過新臺
    幣肆佰捌拾伍萬元之本票債權，及自民國一０六年九月二十
    三日起至清償日止，按週年利率百分之六計算之利息債權不
    存在。
二、確認被告持有原告所簽發如附表二所示之支票，在超過新臺
    幣肆佰捌拾伍萬元之支票債權，及自民國一０六年九月二十
    三日起至清償日止，按週年利率百分之六計算之利息債權不
    存在。
三、原告其餘之訴駁回。
四、訴訟費用由被告負擔百分之五，餘由原告負擔。
    事實及理由
一、原告主張：原告於民國106 年2 月21日向被告借款新臺幣（
    下同）500 萬元（下稱系爭借款）並簽訂借款契約書，原告
    另簽發如附表一、二所示本票及支票（下分別稱系爭本票、
    系爭支票）擔保系爭借款，被告預扣第1 期利息10萬元後，
    匯入490 萬元借款至原告指定之新光銀行北高雄分行帳戶（
    下稱系爭原告帳戶），原告嗣於106 年4 月21日委託原告配
    偶即訴外人蘇涓涓匯款500 萬元清償系爭借款，系爭本票及
    支票擔保之原因關係已因清償而消滅，故系爭本票、支票債
    權應不存在，然被告嗣仍執系爭本票向本院聲請核發本票裁
    定（案號：本院107 年度司票字第2204號裁定）。為此，爰
    提起本訴。並聲明：㈠確認被告所持有本院107 年度司票字
    第2204號裁定所示之系爭本票，對原告之系爭本票債權及利
    息均不存在。㈡確認被告所持有原告所簽發之系爭支票債權
    不存在。
二、被告則以：被告不爭執系爭本票及支票原係擔保系爭借款，
    且原告已清償系爭借款完畢，惟原告於清償系爭借款後2 日
    即106 年4 月23日，旋又透過被告之子及子媳即訴外人吳南
    億及翁淑萍再向被告借款500 萬元，表示願比照系爭借款條
    件，並沿用系爭本票及支票繼續擔保系爭第二筆借款，經吳
    南億轉達，被告應允後，被告隨即於106 年4 月24日預扣第
    1 期利息15萬元，匯款485 萬元至原告指定之系爭原告帳戶
    （下稱系爭第二筆借款），並持續持有系爭本票及支票作為
    系爭第二筆借款之擔保，然原告迄未清償系爭第二筆借款，
    且系爭第二筆借款存在以及原告迄未清償一事，亦經臺灣臺
    南地方法院（下稱臺南地院）108 年度簡上字第206 號確定
    判決認定在案，系爭本票及支票擔保之原因關係即系爭第二
    筆借款既仍存在，系爭本票及支票之債權及利息當仍存在，
    原告提起本訴為無理由等語資為抗辯。並聲明：原告之訴駁
    回。
三、兩造不爭執事項
  ㈠原告於106 年2 月21日邀同蘇涓涓為連帶保證人，向被告借
    款500 萬元，兩造簽有106 年2 月21日借款契約，蘇涓涓並
    拋棄先訴抗辯權，約定借款期間自106 年2 月21日起至106
    年4 月21日止、利息為週年利率12％，月息為每月5 萬元即
    系爭借款，原告並於同日簽發系爭支票及系爭本票擔保第一
    筆借款並交被告收執。被告嗣將借款總額直接預扣兩個月利
    息10萬元後，於106 年2 月21日匯款490 萬元至系爭原告帳
    戶內。
  ㈡蘇涓涓於106 年4 月21日匯款500 萬元至被告中國信託銀行
    鹽行分行帳戶以清償系爭借款。
  ㈢被告於106 年4 月24日匯款485 萬元至系爭原告帳戶內。
四、本院得心證之理由
    原告主張系爭本票及支票僅擔保兩造間之系爭借款，至於被
    告雖於106 年4 月24日匯款485 萬元至系爭原告帳戶，然此
    實係訴外人八大福榮育樂股份有限公司（下稱八大公司）董
    事長劉奕辰於106 年4 月21日在臺北世貿展覽館展瑪亞斯公
    司攤位休息室向吳南億之借款，並非原告向被告之借款，故
    系爭本票及支票原因關係已不存在等語【108 年度簡上字第
    206 號（下稱另案簡上卷）第132 頁，另案簡上卷電子卷證
    附於本院卷末證物袋】，並援引證人蘇涓涓、溫正飛之證詞
    為據【本院107 年度訴字第1515號卷一（下稱本院卷一）第
    67頁至第78頁、第105 頁至第114 頁】，為被告所否認，並
    抗辯原告有透過被告之子吳南億再向被告另行借貸系爭第二
    筆借款，系爭本票及支票乃續供擔保之，又原告於另案確定
    判決先聲稱是兩造共同借款與八大公司，後又改稱是劉奕辰
    向吳南億借款，原告主張已有矛盾，且如原告已清償系爭借
    款，為何不取回系爭本票、支票等語【臺南地院107 年度南
    簡更一卷（下稱另案南簡更一卷）第48頁、第127 頁、第13
    2 頁，該卷電子卷證附於本院卷末證物袋】，並提出原告與
    吳南億LINE對話結圖及承諾書為證（另案南簡更一卷第143
    頁、第145 頁、第149 頁），另援引證人吳南億、翁淑萍於
    另案之證詞為佐證（另案南簡更一卷第83頁至第92頁、第93
    頁至第104 頁）。經查：
  ㈠按票據乃文義證券及無因證券，票據上之權利義務悉依票上
    所載文義定之，與其基礎之原因關係各自獨立，票據上權利
    之行使不以其原因關係存在為前提。執票人行使票據上權利
    ，就其基礎之原因關係確係有效存在不負舉證責任。倘票據
    債務人以自己與執票人間所存抗辯事由對抗執票人，依票據
    法第13條規定觀之，固非法所不許，惟應先由票據債務人就
    該抗辯事由負主張及舉證之責。必待票據基礎之原因關係確
    立後，法院就此項原因關係進行實體審理時，當事人就該原
    因關係之成立及消滅等事項有所爭執，方適用各該法律關係
    之舉證責任分配原則（最高法院110 年度台上字第3029號民
    事判決意旨參照）。查兩造不爭執系爭本票、支票之真正，
    亦不爭執為系爭本票、支票之直接前後手，然原告以前詞主
    張系爭本票及支票原因關係為系爭借款，為被告否認並以前
    詞抗辯先前固為系爭借款，然嗣改供擔保系爭第二筆借款，
    是本件就系爭本票、支票之簽交原因關係為何，尚未確立，
    依前開說明，即應由發票人即原告就系爭本票、支票原因關
    係之確立，即是否「並無續供擔保系爭第二筆借款」一事之
    爭執，先負舉證之責。
  ㈡原告未就系爭本票、支票原因關係之確立盡舉證責任：
    原告雖援引證人蘇涓涓、溫正飛之證詞欲證明被告匯入之48
    5 萬元並非基於兩造間消費借貸關係，故原告清償系爭借款
    後兩造再無借貸往來，並以此主張系爭本票、支票原因關係
    應為系爭借款。惟查，於原告提起本訴前，本件被告即對本
    件原告及蘇涓涓起訴主張原告借貸系爭借款清償後，復於10
    6 年4 月24日重新借款500 萬元，本件被告預扣利息後匯款
    485 萬元與本件原告（此即系爭第二筆借款），並由蘇涓涓
    擔任連帶保證人迄未清償為由，請求本件原告及蘇涓涓連帶
    給付本件被告500 萬元本息，最終經臺南地院108 年度簡上
    字第206 號確定判決認定本件原告有於106 年4 月23日重新
    向本件被告借款，本件被告並於同年月24日匯款485 萬元與
    本件原告收受完畢且迄未清償，惟蘇涓涓不再擔任系爭第二
    筆借款連帶保證人，判決本件被告一部勝訴一部敗訴，並判
    令本件原告應給付本件被告485 萬元即自106 年9 月23日起
    至清償日止，按週年利率12％計算之利息，其餘之訴駁回，
    全案告確定，業經本院調閱另案確定判決全案卷證核閱無訛
    。是另案確定判決業已認定被告匯入之485 萬元係基於兩造
    間系爭第二筆借款所為給付，並判決原告應給付被告485 萬
    元本息，而按確定判決所生之既判力，除當事人就確定終局
    判決經裁判之訴訟標的法律關係，不得更行起訴或為相反之
    主張外，法院亦不得為與確定判決意旨相反之裁判。否則將
    使同一紛爭再燃，即無以維持法之安定，及保障當事人權利
    、維護私法秩序，無法達成裁判之強制性、終局性解決紛爭
    之目的（最高法院93年度台上字第1432號判決意旨參照），
    復按確定判決之既判力，雖以訴訟標的經表現於主文判斷之
    事項為限，判決理由並無既判力，但法院於判決理由中，就
    訴訟標的以外當事人所主張或抗辯足以影響判決結果之重要
    爭點，本於當事人完足舉證及辯論之結果，已為實質之判斷
    者，基於當事人之程序權業受保障，可預見法院對於該爭點
    之判斷將產生拘束力而不致生突襲性裁判，仍應賦予該判斷
    一定之拘束力，以符程序上誠信原則及訴訟經濟。是同一當
    事人間就該重要爭點提起之其他訴訟，除有原判斷顯然違背
    法令、或當事人提出新訴訟資料足以推翻原判斷、或原確定
    判決之判斷顯失公平、或前訴訟與本訴訟所得受之利益（即
    標的金額或價額）差異甚大等情形，可認當事人為與原判斷
    相反之主張，不致違反誠信原則外，應解為當事人及法院就
    該經法院判斷之重要爭點之法律關係，均不得為相反之主張
    或判斷（最高法院100 年度台上字第1582號判決意旨參照）
    ，是本院不得為與另案確定判決意旨相反之裁判，應受另案
    確定判決既判力，認定被告對原告享有消費借貸給付債權即
    485 萬元本息，並受另案確定判決爭點效拘束，認定兩造有
    另行成立系爭第二筆借款契約。是以，原告以兩造未再有消
    費借貸關係主張系爭本票、支票無續供擔保其他借款可能，
    據此主張原因關係仍為系爭借款，原告主張基礎與另案確定
    判決認定顯有不同而不可採。原告復未提出其他證據，本難
    認原告就系爭本票、支票原因關係之確立已盡舉證責任，基
    於票據乃文義證券及無因證券，被告即得行使系爭本票、支
    票之權利，原告請求確認系爭本票、支票債權對其不存在，
    已屬無據。
  ㈢況依被告抗辯及所提證據，更可積極認定系爭本票及支票有
    續供擔保系爭第二筆借款：
  ⒈反觀被告抗辯情節，依據另案確定判決認定事實，原告清償
    系爭借款後2 日，隨即向被告另行借貸系爭第二筆借款，時
    間甚為接近，且2 筆借款被告給付金額均逼近500 萬元，而
    系爭本票到期日為106 年4 月21日，系爭支票發票日為106
    年4 月21日，於系爭第二筆借款發生時，系爭本票、支票均
    尚未到期仍為有效票據，兩造既於相近時間連續借貸2 筆相
    近款項，被告抗辯本件存在以系爭本票及支票續供擔保之背
    景，已屬有據。再參以證人吳南億證稱：我和被告為母子關
    係，和原告為同事關係，被告於106 年2 月21日借款500 萬
    元給原告，原告及其配偶蘇涓涓有開立系爭本票、支票，還
    有借款契約書，約定2 個月還款，2 個月後即106 年4 月21
    日被告準備提示票據，但原告說還想續借，我和原告當時都
    在臺北辦理展覽，我打給母親即被告說原告想續借500 萬元
    ，被告表示不同意，原告就說他會先匯500 萬元到被告戶頭
    ，讓被告安心，而且原告跟蘇涓涓都有開立500 萬元之系爭
    本票、支票還有借款合約書，東西都在被告身上，請被告安
    心，我跟被告說先不要提示票據，我在同年4 月22日從臺北
    回到臺南。後來在同年4 月23日晚上7 點多，原告和我聯絡
    ，約我、我太太即翁淑萍在臺南市牽手海產店見面，蘇涓涓
    也在場，原告說他簽的本票、借款合約都還在被告身上，還
    想續借500 萬元，但被告還是不願意，原告說不然就借2 個
    月，就是從106 年4 月24日開始，利息調高為1 個月1 分半
    ，2 個月就是15萬元利息，在牽手海產店大概講了2 個半小
    時，我當時有要求原告要用新的票據及重簽契約，但原告及
    蘇涓涓說原借款之契約及系爭本票及支票都有原告及蘇涓涓
    背書，系爭本票、支票效期到6 月都還夠，不用這麼麻煩還
    要換，他們趕著用錢，我想被告答應2 個月後還款，就覺得
    沒關係，回家後再和被告討論1 次，被告才答應，並在106
    年4 月24日中午左右匯款485 萬元到原告戶頭（另案南簡更
    一卷第83頁至第85頁、第87頁至第88頁、第91頁至第92頁）
    ；證人翁淑萍亦結證稱：在臺北參展時原告跟吳南億說他要
    先匯500 萬元給被告，讓被告知道是安全的，原告及蘇涓涓
    表示還想再借，吳南億說被告不一定會願意，後來同年4 月
    23日在牽手海產店，原告說系爭本票、支票都還在被告那裡
    ，請我們放心，希望可以跟被告說想續借，原告及蘇涓涓表
    示延續之前的合約及系爭本票、支票，說不用重開，就照先
    前合約走，不用再浪費支票、本票及合約書，我和吳南億其
    實希望可以重新簽立，但原告一直不重簽，在海產店時，原
    告描述是說他很急，一定要再借500 萬元，我跟吳南億說要
    回去問被告，當場沒有承諾原告。回家後，我、吳南億及被
    告一起討論，是我們跟被告說系爭本票、支票還有借款合約
    都在被告身上，原告說他們很急，且原告跟蘇涓涓很有誠意
    ，說106 年6 月24日就可以軋票，被告才同意等語（本院卷
    一第93頁至第94頁、第101 頁至第104 頁）。吳南億、翁淑
    萍證稱情節不僅與另案確定判決認定結果相符，且其等證稱
    續供擔保之原因，係因系爭第二筆借款金額與系爭借款相符
    ，且系爭本票擔保期間仍足夠，故未堅持原告重新開立擔保
    票據，其等證稱之原因、說理及發生時間序，均屬正確且合
    理，證詞當屬可採，而可佐證被告抗辯系爭本票及支票續供
    擔保一情為可信。此外，另觀以原告清償系爭借款後，被告
    不僅持續持有擔保系爭借款之系爭本票及支票，又原告及吳
    南億於另案審理中均陳、證稱兩造間之系爭借款係由吳南億
    負責經手處理，被告並未出面（另案簡上卷第219 頁、第86
    頁至第87頁），系爭借款既係由吳南億經手處理，則原告於
    106 年4 月21日清償系爭借款後，於106 年4 月21日即與吳
    南億同在台北世貿同辦展覽，於106 年4 月23日又與吳南億
    、翁淑萍及蘇涓涓於牽手海產店用餐，此均為原告所自陳，
    然原告配偶蘇涓涓於另案卻證稱：在牽手海產店聊公司事情
    、閒話家常，當時我沒有向吳南億、翁淑萍提到拿回系爭本
    票及支票，我也沒有聽到原告有講等語（本院卷一第70頁、
    第76頁），是原告清償系爭借款後之密切時點接續與吳南億
    均有接觸，卻全未提及返還系爭本票及支票一事，而係遲至
    本件被告提起另案訴訟後方爭執，有各該起訴狀可參（補字
    卷第3 頁、臺南地院107 年度南簡260 號卷第13頁至第17頁
    ），原告清償系爭借款後消極對待系爭本票及支票之反應，
    與清償借款後通常會要求返還擔保票據，避免日後債權人執
    此聲請執行之反應有所相違，反而被告抗辯系爭本票及支票
    有另外續供擔保系爭第二筆借款，更加符合原告對待系爭本
    票及支票之消極反應。末再衡以個人借款模式多會遵行一定
    習慣，而被告於106 年2 月21日約定借款500 萬元即系爭借
    款與原告時，即要求原告應簽訂合約書並提供系爭本票、支
    票供擔保，緊接2 個月後，被告再行向借款金額亦達百萬之
    系爭第二筆借款與原告，衡情被告應會再次要求原告提出票
    據供擔保，可認被告抗辯同意以系爭本票、支票續供擔保一
    事，應屬可信。是以，本件依據另案確定判決認定之事實、
    吳南億及翁淑萍之證詞、原告反應以及被告借款習慣，可認
    被告抗辯兩造同意以系爭本票及支票續供擔保系爭第二筆借
    款一事堪信屬實。
  ⒉至原告雖主張證人吳南億、翁淑萍為被告至親，證詞不可採
    信，然原告僅以親情關係泛泛否定證人證詞，並未自證詞內
    容之不合理為具體指摘，且吳南億、翁淑萍證詞不僅與另案
    確定判決認定過程相符，且亦經本院審酌證詞尚屬合理有據
    ，是吳南億、翁淑萍雖與被告關係親近，但其等證稱情節應
    屬有據。原告雖又主張系爭本票、支票之簽發時間與系爭第
    二筆借款時間不同，惟吳南億、翁淑萍均已證稱此係因原告
    未重新簽發而係援用先前擔保票據之故，是本件所涉系爭本
    票及支票本非於重新借款時重新簽立，自不得僅以票載時間
    與實際借款時間不符逕認二者無涉，且吳南億亦已說明系爭
    本票於106 年6 月間才到期，擔保期間仍可涵蓋系爭第二筆
    借款，亦可證明系爭本票與系爭第二筆借款之關聯。至原告
    又主張被告於另案原係以系爭本票及支票擔保系爭借款未清
    償提起訴訟，嗣經證明系爭借款已清償，採改以消費借貸法
    律關係請求，可見被告亦自陳系爭本票及支票只擔保系爭借
    款等語（本院卷二第60頁）。惟查，本件被告於另案雖先以
    系爭本票及支票係擔保系爭借款且未清償為主張，並未提及
    系爭第二筆借款，有被告另案提出之民事準備狀可參（107
    年南簡260 號卷第35頁至第37頁），然觀諸被告緊接於另案
    第1 次言詞辯論程序陳稱：本件被告不爭執於106 年4 月21
    日匯款500 萬元與原告，但原告匯款500 萬元後立即再要求
    被告退還500 萬元與原告，被告確實有退500 萬元，故本件
    原告實際未清償系爭債務等語（另案南簡更一卷第30頁至第
    31頁），是細譯被告主張情節，可見被告起初是認為原告有
    退還被告清償款項，故認原告並未實質清償系爭借款，因而
    主張系爭借款未經清償，係於後續審理中，被告釐清金流時
    序並變更主張認定系爭第二筆借款應為獨立借款，由是可見
    被告對於借款過程之事實主張實則始終相同，僅係對於系爭
    借款是否可認已清償、後續再行借貸之485 萬元是否認定為
    另一獨立借款之法律評價有所調動，進而導致被告主張有所
    不同，是原告僅以被告原始法律評價主張被告自陳系爭本票
    、支票僅擔系爭借款一情，亦難認有據。
  ⒊是以，本件依據被告提出證據可認被告抗辯系爭本票及支票
    續供擔保系爭第二筆借款為有據，更可彰顯原告主張原因關
    係為系爭借款一事為不可信。
  ㈣系爭本票及支票超過485 萬元之範圍應不存在：
    按金錢借貸契約係屬要物契約，故利息先扣之金錢借貸，其
    貸與之本金額應以利息預扣後實際交付借用人之金額為準，
    該預扣利息部分，既未實際交付借用人，自不成立金錢借貸
   （ 最高法院87年度台上字第1682號判決要旨參照）。經查，
    被告就系爭第二筆借款實際交付額度僅485 萬元，又原告迄
    未清償，原告因而應給付被告485 萬元及自106 年9 月23日
    起至清償日止，按週年利率12％計算之利息，業經另案確定
    判決認定在案，系爭本票及支票既均係用以擔保系爭第二筆
    借款契約，則所示債權自不得超過原因關係之本金及利息。
    惟又按在票據上簽名者，依票上所載文義負責。發票人得記
    載對於票據金額支付利息及其利率，利率未經載明者，定為
    年利六釐，票據法第5 條、第124 條準用第28條第1 項、第
    2 項定有明文。是關於票據之原因關係雖有約定利息及利率
    ，若未載於票據上，自難令票據債務人負責。查系爭本票上
    載稱「利息自出票日起按每百元日息計付」等語，系爭支票
    未載任何利息約定，有系爭本票及支票可參（本院卷一第6
    頁，系爭支票附於本院107 年度司促字第1661號影卷），足
    見系爭本票及支票均未約明利率，依上開說明，其利息為法
    定利率即週年利率6 ％，應甚明確，此與原因關係約定之利
    息為何無涉，故系爭本票及支票之利息既未經約定利率，應
    以週年利率6 ％計算，而非以原因關係即系爭第二筆借款約
    定利率週年利率12％計算。因此，系爭本票及支票超過本金
    485 萬元及自106 年9 月23日起至清償日止，按週年利率6
    ％計算之利息部分應屬不存在。是以，原告請求確認系爭本
    票債權及利息不存在部分，於超過本金485 萬元及自106 年
    9 月23日起至清償日止，按週年利率6 ％計算之利息部分，
    應屬有據，又請求確認系爭支票債權不存在部分，於超過本
    金485 萬元及自106 年9 月23日起至清償日止，按週年利率
    6 ％計算之利息部分部分為有據，逾上揭範圍，則屬無據。
五、綜上所述，原告請求確認被告持有原告所簽發如本院107 年
    度司票字第2204號裁定所示本票即附表一所示系爭本票債權
    及利息，於超過485 萬元本金之債權及自106 年9 月23日起
    至清償日止，按週年利率6 ％計算之利息部分不存在，以及
    請求確認被告持有原告所簽發如附表二所示之系爭支票債權
    ，於超過485 萬元本金之債權及自106 年9 月23日起至清償
    日止，按週年利率6 ％計算之利息部分不存在，均為有理由
    ，應予准許。逾此範圍之請求，則無理由，應予駁回。
六、本件事證已臻明確，兩造其餘攻擊防禦方法與判決之結果不
    生影響，爰不一一贅論，併此敘明。
七、訴訟費用負擔之依據：民事訴訟法第79條。
中    華    民    國   111    年    1   月    21      日
                  民事第三庭  審判長法  官  高瑞聰
                                    法  官  鄭珮玟
                                    法  官  林家伃
以上正本係照原本作成。
如對本判決上訴，須於判決送達後20日內向本院提出上訴狀。如
委任律師提起上訴者，應一併繳納上訴審裁判費。
中    華    民    國   111    年    1     月    22    日
                                    書記官  陳郁惠
附表一
┌─┬────┬─────┬────┬────┬────┬───────────┐
│編│發票日  │票面金額  │到期日  │發票人  │票據號碼│附註                  │
│號│（民國）│（新臺幣）│（民國）│        │        │                      │
│  │        │          │        │        │        │                      │
├─┼────┼─────┼────┼────┼────┼───────────┤
│1 │106年2月│500萬元   │106年4月│黃昭一  │TH001817│本院107年度司票字第   │
│  │21日    │          │21日    │        │        │2204號民事裁定        │
└─┴────┴─────┴────┴────┴────┴───────────┘
附表二
┌─┬────┬─────┬────┬────┬───────────┐
│編│發票日  │票面金額  │發票人  │票據號碼│附註                  │
│號│（民國）│（新臺幣）│        │        │                      │
│  │        │          │        │        │                      │
├─┼────┼─────┼────┼────┼───────────┤
│1 │106年4月│500萬元   │黃昭一  │DZ032442│                      │
│  │21日    │          │        │        │                      │
└─┴────┴─────┴────┴────┴───────────┘